臺灣彰化地方法院交通事件裁定　　　　100年度交聲字第938號
原處分機關　交通部公路總局臺中區監理所彰化監理站
異　議　人
即受處分人　蔡臺地
上列異議人即受處分人因違反道路交通管理處罰條例案件，對於
交通部公路總局臺中區監理所彰化監理站民國100年4月8日所為
之裁決處分（原處分案號：彰監四字第裁64-Z00000000號）聲明
異議，本院裁定如下：
    主  文
原處分關於罰鍰新臺幣肆萬玖仟伍佰元部分撤銷。
前項撤銷部分，不罰。
其餘異議駁回。
    理  由
一、原處分意旨略以：異議人即受處分人蔡臺地（下稱異議人）
    於民國98年12月3日凌晨1時44分許，駕駛車牌號碼3J—0821
    號一般小客貨車，行經台76線西向25.5公里前時，因「汽車
    駕駛人酒精濃度超過規定標準0.61MG／L以上」之違規事實
    ，為內政部警政署國道公路警察局第三警察隊（下稱公路警
    察局）警員以其有違反道路交通管理處罰條例第35條第1項
    第1款規定之行為，以公警局交字第Z00000000號違反道路交
    通管理事件通知單當場舉發其違規。原處分機關經查異議人
    違規屬實，遂於100年4月8日以彰監四字第裁64-Z00000000
    號裁決書，裁處罰鍰新臺幣（下同）4萬9500元，並記違規
    點數5點，施以道安講習。按刑事訴訟法所規定之緩起訴處
    乃附條件之不起訴處分，本質上為不起訴處分之一種，此觀
    該法第256條之規定自明，至檢察官為不起訴處分時，依刑
    事訴訟法第253條之2第1項規定，對被告所為之指示及課予
    之負擔，乃屬一種特殊之處遇措施，並非刑罰。故刑事案件
    經檢察官為緩起訴處分確定後，視同不起訴處分確定，依行
    政罰法第26條規定，得為行政裁罰，並無異議人所指「一事
    不二罰」原則之適用，原處分應無不合等語。
二、異議意旨略以：伊確有酒後駕車超過規定標準，惟經臺灣彰
    化地方法院檢察署檢察官為緩起訴處分，並已依緩起訴處分
    向指定之公益團體、地方自治團體或社區提供44小時義務勞
    動服務，然監理站又依同一事件裁罰4萬9500元，為此聲明
    異議等語。
三、按汽車駕駛人飲用酒類或其他類似物後，其吐氣所含酒精濃
    度超過每公升0.25毫克或血液中酒精濃度超過百分之0.05以
    上者，不得駕車。汽車駕駛人，駕駛汽車經測試檢定酒精濃
    度超過規定標準者，處15,000元以上60,000元以下罰鍰，並
    當場移置保管其車輛及吊扣其駕駛執照1年，因而肇事致人
    受傷者，並吊扣其駕駛執照二年；汽車駕駛人並應接受道路
    交通安全講習，道路交通安全規則第114條第2款、道路交通
    管理處罰條例第35條第1項第1款、第24條第1項第2款分別定
    有明文。查，異議人於上開時、地，確有酒後駕駛上開自用
    小客貨車經警攔檢，並測得其呼氣中酒精濃度為0.61MG/L，
    超過標準值之違規事實，為異議人所不爭執，並有公路警察
    局98年12月3日公警局交字第Z00000000號舉發違反道路交通
    管理事件通知單、交通部公路總局臺中區監理所彰化監理站
    100年4月8日彰監四字第裁64-Z00000000號違反道路交通管
    理事件裁決書各1份在卷可憑，此部分事實洵堪認定。
四、原處分關於處罰鍰4萬9500元部分：
  (一)按94年2月5日公布，95年2月5日施行之行政罰法第1條規定
    「違反行政法上義務而受罰鍰、沒入或其他種類行政罰之處
    罰時，適用本法。但其他法律有特別規定者，從其規定」，
    足認行政罰法係屬行政罰之基本法，而道路交通管理處罰條
    例本質上係屬行政罰，此由該條例中就交通違規行為所定法
    律效果包括罰鍰、吊銷證照裁罰等行政罰觀之甚明（參照行
    政罰法第1條、第2條將罰鍰、吊銷證照處分均定為行政罰）
    ，是違反道路交通管理處罰條例之裁罰事件，自有行政罰法
    之適用。
  (二)次按行政罰法第26條規定：「一行為同時觸犯刑事法律及違
    反行政法上義務規定者，依刑事法律處罰之。但其行為應處
    以其他種類行政罰或得沒入之物而未經法院宣告沒收者，亦
    得裁處之。前項行為如經不起訴處分或為無罪、免訴、不受
    理、不付審理之裁判確定者，得依違反行政法上義務規定裁
    處之。」，此即所謂一事不二罰之原則。究其立法目的，係
    因一行為同時觸犯刑事法律及違反行政法上義務規定時，由
    於刑罰與行政罰同屬對不法行為之制裁，而刑罰之懲罰作用
    較強，故依刑事法律處罰，即足資警惕時，實無一事二罰再
    處行政罰之必要。但罰鍰以外之沒入或其他種類行政罰，因
    兼具維護公共秩序之作用，為達行政目的，行政機關仍得併
    予裁處，故為第一項但書規定」，其理益明。是以前揭行政
    罰法中刑事法律處罰優先且不再處以行政秩序罰之目的，既
    係因為行為人已接受刑罰而足資警惕，且已發生懲罰之作用
    ，即無使行為人陷於雙重處罰之不利益，則關於刑事法律處
    罰之範圍自應採取實質認定，凡刑事實體法或程序法中所規
    定客觀上剝奪行為人生命、自由、財產權利，主觀上亦因制
    裁之嚴厲性、痛苦性，其強度足以造成心理強制而間接達成
    矯正教化目的之處遇手段，皆應納入其中，而不以形式上符
    合刑法第32條至第34條所定主刑及從刑種類者為限，始與前
    揭法律規範之意旨相符。
  (三)再按依刑事訴訟法第253條之2規定，命被告為金錢給付、勞
    務給付及處遇措施的部分，應得被告之同意（因涉及被告之
    人身自由及財產之拘束，且產生未經裁判即終局處理案件之
    實質效果，自應考慮被告之意願），上開金錢給付、勞務提
    供實質上均係對行為人的制裁，並造成行為人財產、自由、
    尊嚴等權利不利的影響。故本件檢察官對於受處分人為緩起
    訴處分，並命其向指定之公益團體、自治團體或社區提供44
    小時之義務勞務，雖非刑法所定之刑罰，然其實已對受處分
    人名譽、心理、自由及財產等產生相當制約，已產生實質制
    裁之效果，而非不起訴處分甚明，且應可認實質該當行政罰
    第26條第1項所指「依刑事法律」之處罰。又檢察官既以本
    件異議人緩起訴期間為1年，並命其服義務勞務44小時，認
    異議人應知所警惕，無再犯之虞，對於公共利益之維護已無
    礙，自無再另處以捐款之必要。則檢察官課異議人以上之負
    擔，性質上可謂實質上制裁，且造成異議人權利受限制影響
    ，是異議人上開違反刑事法律禁止規範之犯罪事實既已明確
    ，僅因檢察官採取緩起訴處分之替代性刑事處遇手段，未將
    該案逕起訴或聲請簡易判決處刑，致其後適用之刑事程序有
    所區別，然就受處分人仍負有一定之義務觀察，其如未在上
    開指定期間內確實履行義務，依刑事訴訟法第253條之3第1
    項第3款之規定，異議人將遭受撤銷緩起訴處分之不利益；
    反之，倘其確實遵守並履行各項緩起訴條件，除非合於刑事
    訴訟法第260條所定情形之一，否則異議人即無再就同一案
    件遭受刑事訴追之虞。從而，異議人已因此前開緩起訴處分
    而剝奪其自由權，而上開義務給付義務亦具有強制性、懲罰
    性，雖不若易科罰金係以支付金錢作為自由刑之替代，惟經
    由緩起訴處分條件之履行使其免於遭檢察官發動起訴程序，
    仍具有替代刑罰之效果，廣義而言，應屬實質制裁，而有行
    政罰法第26條第1項「一事不二罰」規定之適用。況刑事被
    告如經法院循審判程序判處罰金或得以易科罰金之拘役或有
    期徒刑，均得以援用行政法罰第26條第1項之規定，免於處
    以行政秩序罰之雙重不利益；至於藉由緩起訴處分而節省司
    法資源者，在基於實質懲罰目的而其財產權遭受剝奪之餘，
    卻仍需繳納一定金額之行政罰鍰，其結果勢必降低刑事被告
    接受緩起訴處分之意願，而反噬緩起訴處分替代繁複刑事審
    判程序之制度性機能。準此以言，行政罰法第26條第2項既
    未將緩起訴處分列舉其中，本於「例外規定從嚴解釋」之法
    理及前揭說明，自不能將條文中「不起訴處分」之範圍，擴
    及於性質顯不相同之「緩起訴處分」，且亦非得以具體個案
    中比較當事人實質上是否影響其財產權利（緩起訴可能係無
    負擔之緩起訴，而緩刑亦可能無負擔，惟均不影響其刑事處
    分之性質），或其影響當事人財產權利之輕重比較，憑為有
    無前揭行政罰法「一事不二罰」規定適用之標準。而道路交
    通管理處罰條例第35條規定之裁處，含有罰鍰及吊扣駕照，
    分屬行政罰法中之裁罰，有對於過去違反義務行為處罰之「
    秩序罰」（指罰鍰），以及對於預防將來再犯危險之「管制
    罰」（指吊扣駕照）；前者對於過去義務違反而為秩序罰之
    目的，與刑事制裁酒醉駕車所欲達到保護交通安全之目的相
    同，二者既為相同之目的，則處以較重之刑事制裁為已足，
    自無重複處罰行政罰之必要。
  (四)綜上所述，經檢察官為緩起訴處分而已受有實質制裁之行為
    ，如同時違反行政法上義務之規定，因已受有實質制裁，此
    時行政機關若另行依法行政裁罰，無異一罪二罰，因此參酌
    行政罰法第26條之立法意旨，違反行政法上義務之行為，若
    同時亦經檢察官另為緩起訴處分時，行政機關應不得就同一
    行為，再為與刑罰相類之罰鍰處分。從而，本件異議人所受
    之具體緩起訴處分內容即向臺灣彰化地方法院檢察署指定之
    公益團體、地方自治團體或社區提供44小時之義務勞務，與
    前揭規定之不起訴處分應非相當。故本件既已依懲罰作用較
    強之刑事法律制裁，即無再依行政法為相同處罰之必要（臺
    灣高等法院臺中分院97年度交抗字第1044號、第1141號裁定
    意旨可值參照）。原處分機關以檢察官為緩起訴處分時命被
    告所為之指示及課予之負擔，乃屬一種特殊之處遇措施，並
    非「刑罰」，而認本件並無一事不二罰適用之問題，原處分
    機關仍得就異議人違反行政法上義務裁罰之，容有未洽。另
    道路交通管理處罰條例第35條第8項固定有汽車駕駛人經裁
    判確定處以罰金低於該條例第92條所訂最低罰鍰基準規定者
    ，應依該條例裁決繳納不足最低罰鍰部分之規定。惟檢察官
    以緩起訴命被告向指定之公益團體、地方自治團體或社區提
    供義務勞務，並非命給付金錢，與道路交通管理處罰條例第
    35條第8項經裁判確定處以「罰金」，其性質迥然不同，自
    無比較基準，而無所謂差額可言，尚不生前揭條項補繳罰金
    不足最低罰鍰之差額問題（臺灣高等法院臺中分院98年度交
    抗字第981號、第1059號裁定意旨可值參照）。綜上，應認
    本件異議人之聲明異議為有理由，自應由本院將原處分中關
    於罰鍰4萬9500元部分撤銷，此部分應屬不罰。
五、原處分關於記違規點數5點，施以道安講習部分，因屬行政
    罰法所稱之「其他種類行政罰」，為兼顧維護公共秩序之目
    的，依上開道路交通管理處罰條例等規定及行政罰法第26條
    第1項但書之規定，雖經依刑事法律處罰後，原處分機關仍
    得依法併予裁處之，依法核無不當，異議人此部分之聲明異
    議，即無理由，應予駁回。
六、據上論斷，應依道路交通管理處罰條例第87條第2項，道路
    交通事件處理辦法第18條、第19條前段，裁定如主文。
中    華    民    國   100    年    6     月    9     日
                            交通法庭  法  官  郭玄義
以上正本證明與原本無異。
如不服本裁定，應於收受送達後5日內向本院提出抗告狀。（應
附繕本）
中    華    民    國   100    年    6     月    9     日
                                      書記官  魏嘉信